【裁判字號】    91,訴,2456
【裁判日期】    920619
【裁判案由】    妨害自由等
【裁判全文】
臺灣板橋地方法院刑事判決                        九十一年度訴字第二四五六號
    公  訴  人  臺灣板橋地方法院檢察署檢察官
    被      告  甲○○
                戊○○
                乙○○
右列被告因妨害自由等案件，經檢察官提起公訴（九十一年度偵字第一三四０一號）
，本院判決如左：
     主   文
甲○○、戊○○、乙○○均無罪。
     理   由
一、公訴意旨略以：被告甲○○、戊○○及乙○○共同經營地下錢莊，於中國時報刊
    登廣告招攬不特定人借貸，於民國九十一年四月九日，趁丙○○急需用錢之際，
    以顯不相當之重利借款新臺幣（下同）十五萬元（其中預扣三萬元利息，實拿十
    二萬元）給丙○○，並以十天為一期計息，每期利息三萬元（利息達七十五分以
    上），截至查獲前，丙○○共已付利息二十七萬元及面額一萬三千元之支票一紙
    （合計共付二十八萬三千元），詎被告甲○○、戊○○及乙○○三人仍不滿足，
    於九十一年七月十九日十九時許，在臺北縣中和市○○路四十八之一號十一樓之
    四丙○○住處，向其催討尚積欠之本金十一萬元，被告甲○○並出言恐嚇：如不
    帶他們回彰化老家拿錢，就要伊跳樓死給他們看等語，被告甲○○、戊○○並強
    押丙○○上被告戊○○所有車號ＤＩ─２８００號，由被告甲○○開車至臺北市
    ○○○路中山高速公路前與被告乙○○會合，三人共同以剝奪丙○○行動自由之
    方式，欲迫使其至彰化拿錢。嗣由丙○○之妻丁○○向臺北縣政府警察局中和分
    局報案，經國道交通警察大隊，於楊梅收費站查獲，因認被告甲○○、戊○○及
    乙○○涉有刑法第三百四十四條重利罪嫌、第三百零二條第一項剝奪他人行動自
    由罪嫌，被告甲○○並另涉有刑法第三百零五條之恐嚇危害安全罪嫌云云。
二、公訴意旨認被告甲○○、戊○○及乙○○有前揭重利、剝奪他人行動自由罪嫌，
    及被告甲○○另有前揭恐嚇危害安全罪嫌，無非係以告訴人丙○○之指述、證人
    丁○○之證詞、臺北縣中和市○○路三十二號綠大郡社區監視錄影帶乙捲及被告
    甲○○、戊○○及乙○○係為警當場所查獲等情，為其論據；訊據被告甲○○、
    戊○○及乙○○則堅決否認有公訴意旨所指之前揭犯行，被告甲○○辯稱：伊沒
    有強押丙○○，伊借他十五萬元並沒有向他收取利息，他也沒有付過利息，七月
    十九日伊跟丙○○約好去他家，他要給伊錢，之前就約好若當天他沒有錢，要去
    彰化找他爸爸拿錢，所以才一起下彰化，丙○○的太太本來也要去，但要照顧小
    孩所以沒去，當天是戊○○跟伊一起去，後來伊接到乙○○的電話，伊說要去彰
    化，他無聊所以跟伊一起去，伊沒有說要讓丙○○死等語，被告戊○○辯稱：伊
    沒有借錢給丙○○，當天因為伊無聊，所以伊陪甲○○去找丙○○等語，被告乙○○辯稱：伊沒有借錢給丙○○，當天去彰化是因為星期五伊下班沒事，所以一
    起去，當時下班時間人很多，若伊等有押丙○○，他可以大叫等語。
三、按犯罪事實應依證據認定之，無證據不得推定其犯罪事實，刑事訴訟法第一百五
    十四條定有明文。所謂認定犯罪事實之證據，係指足以認定被告確有犯罪行為之
    積極證據而言，該項證據自須適合於被告犯罪事實認定，始得採為斷罪資料。又
    苟未能發現相當證據，或證據不足以證明，自不能以推測或擬制之方法，以為裁
    判基礎，亦分別有最高法院二十九年度上字第三一０五號及同院四十年度台上字
    第八六號判例意旨可資參照。又按法院如欲認定被告有罪時，應得有確切之心證
    ，而不得存有任何合理之可疑，否則法院如已盡其調查證據之能事，就起訴之事
    實，仍存有合理之可疑而不能獲得確切之心證時，仍應為被告無罪之判決，此乃
    刑事訴訟制度證據裁判主義之基本精神。
四、經查：
    （一）就被告甲○○、戊○○、乙○○所涉重利罪嫌部分：
          １、訊據被告甲○○固坦承有於九十一年四月九日借十五萬元予丙○○之
              事，惟堅決否認有向丙○○收取重利之行為，並提出告訴人丙○○所
              簽發之戶名為統順機電有限公司、付款銀行為板信商業銀行、票面金
              額十五萬元支票影本及借據影本各一紙為證（見偵卷第三十一頁、第
              三十二頁），則依該紙借據上所記載「本人丙○○... 向甲○○先生
              借新台幣壹拾伍萬元整，並以月息六釐計算之... 」等語，是被告王
              文澤所辯未收取重利之詞，尚非無據。
          ２、又觀諸告訴人丙○○就相關借款細節之指述，其於第一次警訊筆錄係
              稱：伊是於今年五月初看到中國時報廣告欄內刊登可以借貸之廣告，
              因伊急需用錢便打電話過去，約定於當日下午一時許到伊經營之公司
              洽談借貸事宜，當日就由甲○○出面與伊洽談，伊向甲○○借款十五
              萬元，並開立十日後到期之面額十五萬元支票乙紙交予甲○○做借據
              云云，嗣經被告甲○○提出上開由告訴人所立具借據為憑後，告訴人
              始於第二次警訊筆錄改稱：該張借據確是伊親筆所寫的，但借據內容
              是由電腦打字後甲○○才拿出來要伊照抄一遍，否則就不借錢給伊，
              ... 借款日期不是今年五月初，確定日期是今年四月九日借據上所立
              日期云云，則告訴人於警訊初始隱匿借據之事，是否企圖規避借據所
              載月息六釐之約定，非無可疑，甚至告訴人就其所稱看中國時報廣告
              而向被告甲○○聯絡借貸乙節，亦未能更提出報紙以實其說，其為指
              述，要難遽為採信。
          ３、次查，告訴人丙○○就其給付利息情形，先於第一次警訊筆錄指稱：
              伊向甲○○借款十五萬元，並開立伊經營之統順機電有限公司支票，
              到期日為當日之後第十日（即九十一年四月十九日）... 而甲○○當
              場給伊十二萬元現金，並表示三萬元要扣下當利息，利息為每十天一
              期，一期利息三萬元，伊至今已陸續償還甲○○二十七萬元及乙張面
              額一萬三千元之支票云云，嗣經警察持其所簽發予被告甲○○之該紙
              支票質疑支票到期日何以由九十一年四月十九日更改為九十一年五月
              三十日乙節，告訴人於第二次警訊筆錄則稱：伊無法一次還清十五萬
              元，只能每期繳付利息三萬元給甲○○，直到五月三十日為止，伊已
              繳付七期利息共計二十一萬元給甲○○，日期是四月九日、十九日、
              二十八日及五月六日、十四日、二十二日、三十日，五月三十日那天
              早上甲○○拿那張支票要求伊更改到期日為當天，並要伊立即支付十
              五萬元，但因伊無力償還本金，所以於五月三十日後延至七月十九日
              止，又陸續繳付利息現金六萬元及支票（面額一萬三千元）云云，惟
              倘若告訴人所指稱九十一年四月九日借款，十天一期，利息三萬元之
              情屬實，則其至五月三十日止應係分別於四月九日、十九日、二十九
              日、五月九日、十九日、二十九日繳付利息六次共十八萬元，要與其
              上開所稱係於四月九日、十九日、二十八日、五月六日、十四日、二
              十二日、三十日繳付七次共二十一萬元利息之情未符，況且告訴人既
              稱九十年五月三十日因未能償還本金，被告甲○○始要求更改支票到
              期日為九十年五月三十日，則衡情告訴人當日已無法返還本金，其還
              款日即支票到期日自應往後延期，被告甲○○何以再要求告訴人更改
              為當天日期即九十年五月三十日？又依告訴人所稱其自九十年五月三
              十日之後延至七月十九日止，又陸續繳付利息六萬元及面額一萬三千
              元支票乙紙云云，惟此等期間將近五十天（即相當於五期），被告王
              文澤何以願意讓告訴人僅繳付二期六萬元之利息，甚至未再要求更改
              支票到期日？再者，依證人即告訴人配偶丁○○於警訊時所證稱：伊
              先生丙○○於九十一年七月十九日十九時三十分許，在家中遭甲○○
              、戊○○押走，因伊等於今年五月上旬借貸十五萬元後，陸續償還他
              們現金新臺幣二十六萬元及乙紙一萬三千支票云云，亦明顯與告訴人
              所指稱已償還二十七萬元及乙紙一萬三千元支票乙節互有出入，是以
              告訴人之指述及證人丁○○之證詞，均有瑕疵，自不足採為被告王文
              澤、戊○○及乙○○有重利犯行之不利證明。
    （二）就被告甲○○、戊○○、乙○○所涉剝奪他人行動自由罪嫌部分：
          １、訊據被告甲○○、戊○○固供承有於九十一年七月十九日十九時左右
              至告訴人丙○○位於臺北縣中和市○○路四十八之一號十一樓之四住
              處見面，嗣並駕駛車號ＤＩ─二八００號自小客車搭載告訴人前往彰
              化向其父親拿錢之事，惟堅決否認有強押告訴人之行為，被告乙○○
              則供承有於當天晚上八時左右至臺北市○○○路交流道附近與被告王
              文澤、戊○○、被害人丙○○會合之事，惟堅決否認有與被告甲○○
              、戊○○一同前往丙○○住處及強押被害人丙○○之行為，經核以告
              訴人於警訊之指述：伊是於昨日（十九日）十九時許在伊住處樓下遇
              到二名男子要向伊討債，並要伊帶他們上樓回伊住處再說，進入伊住
              處時他們就說今天無論如何要拿到錢新台幣十一萬元，伊向他們表示
              沒錢，他們就說要帶伊回彰化縣老家向伊父母親拿錢，不然的話就是
              伊跳樓死給他們看，過不久伊太太丁○○返回住處，他們便向伊太太
              說要帶伊到彰化老家拿錢十五萬元，隨即一前一後將伊強帶至樓下，
              並強推伊上他們的車，他們二人坐前座，伊坐後座，後座車門被反鎖
              ，途經臺北市○○○路○段一二五號加油站時停車，因伊尿急乃由其
              中一人陪伊至廁所，伊也趁機打電話給伊太太告訴她伊目前所在地，
              之後回到車上就發現又多了一名男子，然後他們便將車開下中山高速
              公路往南下，一直到楊梅收費站時才被警察攔下，到伊住處強押逼債
              的是甲○○、戊○○，另外乙○○是在北市○○○路○段加油站才上
              車云云，足見被告甲○○、戊○○於駕車搭載告訴人前往與被告吳俊
              賢會合之前，係由告訴人一人坐於後座，則倘若被告甲○○、戊○○
              確有強押告訴人之行為，似應由其等任一人陪同坐於後座以監控告訴
              人，而非任令告訴人坐於後座無以預測。是以告訴人指述係遭被告王
              文澤、戊○○強押上車云云，尚非無疑。
          ２、又有關強押告訴人逼債之事，依證人丁○○於警訊時所證稱：伊先生
              丙○○於十九日十九時三十分許，在家中遭二名男子（即被告甲○○
              、戊○○）押走，... 甲○○、戊○○於十九日十九時許前往伊家中
              要找伊先生再拿新台幣十一萬元後才會離開，但伊回答..... 現在沒
              有錢可以拿給他們，甲○○、戊○○二人在不能接受情形下，一前一
              後將伊先生夾於中間強制押走，並告訴伊今晚一定要拿到十五萬元等
              字語後離開伊家中，伊隨即於十九日二十時十分許至中和分局國光所
              報案，並提供甲○○、戊○○強制押走伊先生之交通工具小自客車Ｄ
              Ｉ─二八００車號，（警察問：你是如何知道甲○○、戊○○所駕之
              小自客車車號？）戊○○於十九日十六時許打伊行動電話約伊在中和
              市○○路一號嘉樂福加油站會面，而伊在十六時三十分至上述加油站
              與甲○○、戊○○會面，現場他們就要伊拿現金十一萬，伊說伊沒有
              錢，現場叫伊與伊先生電話聯絡，如不立即帶錢至嘉樂福加油站就要
              強行將伊押走，伊產生恐懼，告訴他們伊身上中有現金一萬元，並將
              身上一萬元拿給甲○○，趁他們不注意騎機車逃離現場，並記下王文
              澤所駕之小自客車ＤＩ─二八００車號云云，證人丁○○並未提及被
              告甲○○、戊○○當日有放話要帶告訴人至彰化拿十五萬元或告訴人
              事後曾在臺北市○○○路○段加油站趁機打電話告知所在地之事，此
              顯與告訴人上開指述未符，又證人丁○○雖證稱其係於同日下午四時
              三十分許與被告甲○○、戊○○先約在中和市嘉樂福加油站碰面後，
              趁機記下被告甲○○之自小客車車號云云，然其如何確認被告甲○○
              同日稍晚自其住處帶走告訴人時亦係駕駛該部自小客車離去？又其既
              稱告訴人係於十九日晚上十九時三十分許遭被告甲○○、戊○○押走
              ，何以仍延自當日二十時十分許始向警察報案？是以證人丁○○之證
              詞，亦非足取。
          ３、至於扣案之告訴人丙○○住處監視錄影帶，觀諸卷附翻拍照片，雖有
              告訴人與被告甲○○、戊○○共同搭乘電梯之畫面，然照片中僅顯示
              告訴人丙○○係站於電梯按鍵之一側，被告甲○○、戊○○則站於電
              梯內另一側，並無所謂一前一後強押告訴人丙○○之情形，是以扣案
              之監視錄影帶自亦無從認定被告甲○○、戊○○及乙○○有強押告訴
              人之不法行為。
    （三）就被告甲○○所涉恐嚇危害安全罪嫌部分：
          訊據被告甲○○堅決否認有恐嚇告訴人丙○○稱：「如不帶他們回彰化老
          家拿錢，就要伊跳樓死給他們看。」之犯行，而就此部分除有告訴人於警
          訊之指述外，並未有其他證據足為證明，且告訴人之指述亦有前述諸多瑕
          疪可指，自不得僅憑告訴人之單一指述，遽認被告甲○○確有上開恐嚇犯
          行。
五、綜上，告訴人丙○○之指述、證人丁○○之證詞均非可採，扣案監視錄影帶亦無
    法證明被告甲○○、戊○○及乙○○有何強押告訴人之行為，而被告甲○○、戊○○及乙○○雖係在駕車搭載告訴人南下彰化向告訴人父親拿錢途中遭警於楊梅
    收費站查獲，然此或係由告訴人所自願前往，究不得遽為推論被告甲○○、戊○○及乙○○即有剝奪告訴人行動自由，甚或被告甲○○有恐嚇告訴人之犯行。此
    外，復查無其他積極證據足資證明被告甲○○、戊○○及乙○○有前揭公訴意旨
    所指之重利、剝奪他人行動自由犯行，被告甲○○有前揭恐嚇危害安全犯行，揆
    諸前揭說明，自應為被告甲○○、戊○○、乙○○無罪之諭知。
據上論斷，應依刑事訴訟法第三百零一條第一項，判決如主文。
本案經檢察官王正皓到庭執行職務。
中      華      民      國    九十二    年      六      月     十九     日
                                      臺灣板橋地方法院刑事第三庭
                                          法  官  葉  靜  芳
右正本證明與原本無異。
如不服本判決，應於判決送達後十日內，向本院提出上訴狀。
                                          書記官  陳  昭  綾
中    華    民    國      八十        年      六      月    二十三    日


司法院資訊處製作；財團法人民間司法改革基金會備份。
